【裁判字號】    90,抗,660
【裁判日期】    901004
【裁判案由】    業務侵占
【裁判全文】
臺灣高等法院臺中分院刑事裁定                        九十年度抗字第六六０號
    抗  告  人
    即  自訴人  乙○○○開發股份有限公司  設台中市○○○街十二號
    代  表  人  楊文宗
    被      告  甲○○
右列抗告人因業務侵占案件，不服台灣台中地方法院中華民國九十年七月三十一日裁
定（八十九年度自字第七七七號）提起抗告，本院裁定如左：
    主  文
抗告駁回。
    理  由
一、本件抗告意旨略以：(一)本件設計案適用於未實施容積管制地區綜合設計鼓勵辦法
    ，故程序上必須將案件先送開放空間審議委員會審查，待審查通過後，才能送建
    築執照審查。經查本案並未經開放空間審議委員會排入審查，何能送建築執照審
    查？足見被告連圖說都未完成，其於原審所提之圖，顯係臨訟電腦套用而成，蓋
    送台中市政府建管課須備藍曬圖，並非被告所提之電腦圖，而本件台中市政府建
    管課並無藍曬圖，更無本案送件之檔案資料，已據證人江毅生供證明確，則本案
    於民國八十三年間，被告究有無送件？是否未製作藍曬圖送台中市政府建管課而
    遭退件？或被告所送案件因證件不齊而遭退件？原審未予究明，遽認被告於八十
    三年受任設計之設計圖已完成，並於八十三年十月二十七日交付台灣省建築師公
    會台中辦事處，而於八十三年十月二十九日交付於台中市政府工務局收文一節，
    與事實不符。(二)按建築師之設計費，係在建築執照核准下來後，才由建築師公會
    撥給建築師，此據證人劉松森即灣省建築師公會台中辦事處秘書供證在卷。本案
    建築執照未經核准，為不爭事實，則預繳金額豈能謂係被告所有，倘為被告所有
    ，何以向台灣省建築師公會台中辦事處申請退回預繳款項時，需自訴人簽章同意
    ？可見預繳款項乃被告代為保管而已，並非被告所有。(三)被告承作自訴人另一「
    龍之國」案，乃在建築執照取得後，自訴人才付款，亦即建築執照在七十八年一
    月三十日取得，自訴人於同年二月一日交付發票日為同年二月九日之支票乙紙以
    支付款項，此有附於原審之被告收據一紙可證。原審不查，認定被告與自訴人間
    採行先付設計報酬金再由被告完成設計圖之模式交易多年，本案設計報酬已屬被
    告所有，尚有未洽，爰依法提起抗告，請求撤銷原裁定云云。
二、自訴人於原審法院自訴意旨如附件自訴狀所載。
三、按法院或受命法官於自訴案件第一次審判期日前訊問及調查結果，如認為案件有
    刑事訴訟法第二百五十二條至第二百五十四條之情形者，得以裁定駁回其自訴，
    同法第三百二十六條第三項定有明文。本件自訴人認被告涉有業務侵占罪嫌，無
    非係以被告係方圓建築師事務所負責人，於八十三年間，受自訴人乙○○○開發
    股份有限公司（下稱東龍公司）委任，就自訴人所有坐落台中市○○區○○段第
    一０四號、第一０五號、第一０六號及第一０七號等土地進行規劃及申請建築執
    照，並向自訴人收取新台幣（下同）一千五百零一萬六千二百元，預繳予台灣省
    建築師公會台中市辦事處，茲因證件不齊遭退件，上開預繳金額經被告領取，未
    返還於自訴人。嗣於八十五年間，自訴人再就坐落前開土地繼續委由被告申請建
    築執照，被告復以上開一千五百零一萬六千二百元，另加上一萬七千八百元，計
    一千五百零三萬五千元預繳予台灣省建築師公會台中市辦事處，惟因被告遲遲無
    法申請取得建築執照，經自訴人撤回前開申請，被告竟未將前開一千五百零一萬
    六千二百元返還自訴人等為其論據。惟查，刑法侵占罪之成立，以擅自處分自己
    持有之他人所有物，或變易持有之意為所有之意，而逕為所有人之行為，為其構
    成要件，必具有不法所有之意思，方與本罪構成之要件相符，最高法院十九年上
    字第一○五二號著有判例可資參照。
四、被告於原審法院調查時，堅決否認有何業務侵占罪嫌，辯稱：就建築設計案來講
    ，伊已完成設計，且當時自訴人亦代為扣繳所得稅，伊認為設計既已完成，設計
    費自屬伊所有，過去與自訴人合作期間，都是如此，並無業務侵占等語。經查：
    (一)自訴人就前開坐落台中市○○區○○段第一０四號、第一０五號、第一０六號
    及第一０七號四筆土地，於八十三年第一次委由被告進行規劃設計。被告於八十
    三年十月間，將完成之設計圖送相關單位為建照執照之申請，而於八十三年十月
    二十七日經台灣省建築師公會台中市辦事處收件，並於八十三年十月二十九日經
    台中市政府工務局收件等情，業據被告供明在卷，並有附卷之未實施容積管制地
    區綜合設計鼓勵辦法檢討、預審書等件、台中市政府工務局建築管理課預審申請
    案初審意見書一件、建造執照設計申請書一件（其上蓋有台灣省建築師公會台中
    辦事處八十三年十月二十七日收文章，及台中市政府工務局收文八十三年十月二
    十九日收文章）及八十三年度各類所得扣繳暨免扣繳憑單一件均影本為證（見原
    審卷第六三頁、第二０二頁、第二０七頁）。而上開預審申請案初審意見書內容
    ，載有被告所設計之方案有如何未洽之處，足見被告確已檢附圖說送建築管理課
    申請預審。其所辯於八十三年間，受任設計之圖說已完成，且送交主管機關申請
    一節，並非無據。又自訴人為本件八十三年間之設計案，支付一千五百零一萬六
    千二百元予被告之事實，已據自訴人陳述明確，並有八十五年七月四日之退費申
    請書影本一件可憑（原審卷第二二八頁）。且上開退費申請書上復有自訴人之用
    印，足見前揭款項，係自訴人用以支付被告之設計報酬金無訛。自訴人抗告意旨
    ，指摘被告於原審所提之圖，係臨訟電腦套用而成，被告並未於八十三年間送件
    申請等則，與事實不符，不能採信。(二)依七十三年八月六日公布之適用「未實施
    容積管制地區綜合設計鼓勵辦法」之建造執照申請案審核作業程序：「申請適用
    『未實施容積管制地區綜合設計鼓勵辦法』（此辦法於八十五年六月二十六日廢
    止）之建造執照申請案，除一般審查程序外，應依左列程序進行審查。一  建照
    申請案，經建管處建照科初審核可後，填寫未實施容積管制地區綜合設計鼓勵辦
    法審查表（如附件），提交審查小組綜合審查。．．．」之規定，可知此類建築
    執照之申請，須先檢附建照申請案送請建管處建照科初審核可後，再填具審查表
    ，提交予審查小組綜合審查。本案經送請建管處初審，即遭建管處列舉數項設計
    不符規定，而未予核可，有上開台中市政府工務局建築管理課預審申請案初審意
    見書一件足稽。初審既未經核可，自無法提交審查小組審查。然被告既提出設計
    圖申請初審，自不能以未經提交審查小組審查，而認為被告未完成設計圖，自訴
    人指稱本案未經排入審查，認為被告未完成設計圖，自非有據。(三)又台灣省建築
    師公會業務章則第十五條固定有建築師酬金支付分為七期之規定，惟此係一般訓
    示規定，並無強制效力。業主與建築師並非不能另為其他約定。且證人劉松森即
    灣省建築師公會台中辦事處秘書亦到庭證述：建築師設計完成後，業主要一次繳
    清，建築師將設計圖送件到建築師公會掛號就算完成等語（原審卷第二一八頁）
    。而本件被告已完成設計圖而交於建築師公業轉送主管機關收文審核，已如前述
，則被告辯稱因設計圖已完成，故認為自訴人支付之設計費歸伊所有，並非無據
    。至自訴人另稱被告承作自訴人他案「龍之國」，係在建築執照取得後，自訴人
    才付款一節，縱為可信，亦無法佐證本案亦採取相同之付款方式。徵之證人方榮
    郎到庭供證：以前委託被告規劃之案件，有於建造執照核發後始付款，亦有先付
    款者，無一定付款方式，有些案件在交出設計圖後就支付設計費等語（原審卷第
    五五頁、第一七三頁、第二五四頁）；及上述自訴人已於八十五年七月四日之退
    費申請書上用印，同意讓被告憑以向台灣省建築師公會台中辦事處申請退回報酬
    金一節，足見自訴人於八十三年間，支付被告之一千五百零一萬六千二百元為設
    計報酬金無訛。(四)本案於八十五年間，自訴人曾就前開土地繼續委請被告設計規
    劃。然自訴人並未再支付設計報酬金，此為被告所供承，並據證人方榮郎到庭證
    稱：因八十三年第一次設計費被告並未退還，且屬同一案件，只要將原設計費再
    繳回即可等語屬實（原審卷第五四至五五頁）。是本件系爭之款項，應認為八十
    三年自訴人所支付予被告之設計報酬金。至於設計圖經建築師公會轉至主管機關
    審核後，縱因可歸責於建築師設計圖之原因，致無法領得建造執照，未依法履行
    債務，要屬民事糾葛。自訴人宜另循民事訴訟程序解決。本案被告建築設計圖既
    已提出，則被告主觀上認為所受領之設計報酬金屬伊所有，並非無據，難認被告
    主觀上有何不法所有之意圖。自訴人僅以嗣後建築執照未經核准為由，指述被告
    有業務侵占罪嫌，難認有據。原審法院因以被告之犯罪嫌疑不足，依首開說明，
    裁定將本件自訴駁回，經核並無違誤。抗告意旨仍執陳詞，任意指摘原裁定不當
    ，非有理由，應予駁回。
五、據上論結，應依刑事訴訟法第四百十二條，裁定如主文。
中      華      民      國      九十      年      十      月      四    日
                                臺灣高等法院臺中分院刑事第九庭
                                      審判長法  官  陳  筱  珮
                                            法  官  康  應  龍
                                            法  官  趙  春  碧
右正本證明與原本無異。
不得再抗告。
                                            書記官  陳  文  琴
中       華       民       國   九  十    年     十      月      五     日
                                                            Ｋ


司法院資訊處製作；財團法人民間司法改革基金會備份。
